臺灣高等法院高雄分院刑事判決　　　　　　　　　九十一年度上更(一)字第四八號
　　上　訴　人　　台灣高雄地方法院檢察署檢察官
　　上訴人即被告　甲　○
　　上訴人即被告　庚○○
　　共　　　同
　　選任辯護人　　蘇精哲　律師
右上訴人因被告違反藥事法等案件，不服臺灣高雄地方法院八十六年度訴字第七六０
號中華民國八十七年十二月二十二日第一審判決（起訴案號：臺灣高雄地方法院檢察
署八十五年度偵字第二０八六號），提起上訴，判決後，經最高法院發回，本院判決
如左：
      主  文
原判決撤銷。
甲○、庚○○共同連續己知為偽藥而販賣，各處有期徒刑拾月。
扣案之偽藥紅褐色粉末壹瓶（即行政院衛生署藥物食品檢驗局檢驗成績書編號１２所
示之藥物）、偽藥黑色丸壹筒（即行政院衛生署藥物食品檢驗局檢驗成績書編號１９
－２所示之藥物）、偽藥黑色丸肆袋（即行政院衛生署藥物食品檢驗局檢驗成績書編
號１９－３所示之藥物）、偽藥黑色丸壹袋（即行政院衛生署藥物食品檢驗局檢驗成
績書編號２０－１所示之藥物）、偽藥黑色丸壹袋（即行政院衛生署藥物食品檢驗局
檢驗成績書編號２０－２所示之藥物）均沒收。
      事  實
一、甲○與庚○○係同居關係，共同意圖為自己不法之所有，基於詐欺取財、己知為
    偽藥而販賣之概括犯意聯絡，自民國八十一年間起，在高雄市三民區○○○路一
    二二巷一號住處，私設「慈惠堂」神壇及「吉村國術館」，招徠信眾，由甲○連
    續向前來求神問卜，祈求平安健康之人詐稱：「你前世因果深重，需由我開壇作
    法，寫符令，化因果，如不剪枝化因果，會遭天譴，死於非命，並須服用庚○○
    所開具之藥丸及藥散，以治疾病」等語，另由庚○○向前來問診，接受治療之民
    眾詐稱：「除需向我購買藥丸、藥粉治療以外，因你所患係因果病，必須找甲○
    神壇恭奉之媽祖解決因果，然後吃藥才能見效」云云，使信眾辛○○、戊○○、
    丙○○、壬○○、乙○○、曾月里、癸○等多人陷於錯誤，誤信為真，而分別於
    每次化因果時，交付每次新台幣（下同）六百元、一千元、四千元至萬餘元之化
    解因果費用，另於化因果後，以一千元至數千元不等之價格向庚○○購買不詳姓
    名之人所製造，交由庚○○販賣，未經衛生主管機關核准，擅自製造之偽藥（黑
    色藥丸及藥粉）服用（其中癸○並未購買偽藥）。至八十四年間共向信眾辛○○
    詐得十五萬餘元、向戊○○、丙○○詐得、壬○○、曾月里等共詐得不詳數目之
    金額、向乙○○詐得二十萬元、向癸○詐得三、四萬元。嗣因辛○○等人發現甲○並無所稱神力，庚○○之藥物亦無所稱療效，始知受騙上當，並向高雄縣調查
    站提出檢舉，經調查站人員前往搜索，而扣得其所有，供犯罪預備用之偽藥（即
    行政院衛生署藥物食品檢驗局檢驗成績書編號１２所示之紅褐色粉末壹瓶及編號
    １９－２所示之藥丸壹筒、１９－３所示之藥丸肆袋、２０－１及２０－２所示
    之藥丸各壹袋）。
二、案經法務部調查局高雄縣調查站移送台灣高雄地方法院檢察署檢察官偵查起訴。
      理  由
一、訊據上訴人即被告甲○固供認有於右揭時地設置慈惠堂等情，但矢口否認有向信
    眾詐稱要化因果，驅妖病等犯行，辯稱伊只是收驚任由信徒捐贈香油錢，如收到
    他們的錢我有記帳，伊未詐騙他們，他們也沒來廟裡捐錢，只有來替丙○○調現
    ，丙○○向我調現，拿支票，我就存入戶頭，壬○○跟我有金錢往來，他們反以
    此金額告我詐欺云云。上訴人即被告庚○○則矢口否認有賣藥丸等犯行，辯稱：
    沒有替被害人辛○○等化解因果，扣案之藥丸是一位黃唐啟所寄放，我是要自己
    服用的，我並未出售云云。
二、經查：
(一)、被害人辛○○在調查及偵查中供稱：我因身體不舒服，而前往甲○所私設之慈惠
    堂神壇問己，甲○即說我前因果深重，如不剪枝化因果，會遭天譴死於非命，我
    一時驚懼，致使從八十三年至八十四年底止，都有在該神壇由甲○開壇作法寫符
    令，一次四千元，一共開壇索費二十餘次，而損失十餘萬元（調查卷第一頁背面
    ）；及甲○與庚○○以化解因果還須吃藥化解，所以我向庚○○購買其私製藥丸
    二、三次，每次一、二千元不等（調查卷第二頁、偵卷第二十七頁背面）。被害
    人丙○○在調查、偵查中及原審審理中供稱：我因身體有糖尿病而至庚○○私設
    之國術館看病，庚○○拿私製之黑藥丸、散給我服用；所以與庚○○、甲○認識
    ，庚○○要我看病後去慈惠堂神壇膜拜，甲○即常稱：你的前世因果來了，我因
    怕因果來糾纏，所以常去，八十一年至八十三年間，甲○稱我有前世因果業障需
    要化解，由他來當公道人，溝通陰世、陽世化解我前世因果，每化解一次，化因
    果一百元、靈文六百元、一千多元、四千至一萬三千元不等（調查卷第五頁背面
    、偵卷第二十七頁）。被害人戊○○在調查及偵查中供稱：我因身體經常不舒服
    而前往甲○所私設慈惠堂神壇問神己，甲○即說我因果前世罪惡深重，需要她開
    壇作法寫符令化解因果，又稱我前世因果深重，如不剪枝化因果，會很快遭天譴
    死於非命，我一時驚懼，致使自八十三年至八十四年間，都在該神壇由甲○開壇
    作法寫符令；庚○○平常幫忙神壇的作法外，並且還假藉神之意要我服用庚○○
    私製的藥丸；又甲○與庚○○以化解因果外，尚須吃藥幫忙化解，所以我向庚○○購買庚○○私製藥丸四次，每次五千元（調查卷第九至十頁、偵卷第二十七頁
    ）；在原審審理中並稱：庚○○所拿的藥是黑色藥丸、及透己罐裝之粉末藥粉（
    原審卷第五十頁背面）；被害人乙○○在調查及偵查中中供稱：我去慈惠堂找壬○○，甲○即向我堅稱我有前世因果要化解，如不化解會有大難，我因心生恐懼
    ，甲○即稱可以為施法劃符化解，甲○書寫咒文，索費二十萬元，我現場給她現
    金二十萬元（前後二次）（調查卷第十四頁、偵卷第二十七頁）；於原審審理中
    並稱：庚○○曾以二千元之價格販賣黑色藥丸給我食用，其化因果及買藥時間約
    八十三年底（原審卷第五十一頁背面）。被害人壬○○在調查、偵查及原審審中
    供稱：約於八十一年間，甲○常到我美容院整臉，當時我因脖子會無端擺動，她
    即向我表示此乃無形東西作怪，渠是通靈人士可以化解此災禍，所以我就到甲○
    神壇他解，起先時甲○以幫我開壇問神己，追查我病因，當時收費不高約六百至
    一千元（於偵查中則稱：起先收一百元，後來再收六百元，最多一次曾給一萬二
    千元），然後看我相當信渠道法，渠乃利用此弱點向我表示：我乃是前世因果不
    好，需要化解因果，所以，每次由她開符文化因果，且表示如不化解因果會遭天
    譴死於意外，致我一直在她神壇花錢化因果三年；甲○常以病因需要吃庚○○藥
    才會有改善（調查卷第十八至十九頁、偵卷第二十六頁背面、原審第一二六頁）
    ；在原審審理中並稱：庚○○有賣黑色圓形藥丸給我服用（原審卷第一二六頁背
    面）；被害人曾月里在調查及偵查中供稱：因我先生（即戊○○）身體不適前往
    甲○所開設慈惠堂問神己，甲○趁虔誠宗教信仰，以我先生因果罪惡很重，需要
    她開壇寫符令因果，然後以各種因果輪迴如不剪枝化因果，會遭天譴死於非命，
    致使我一直從八十三年初至八十四年底，在該神壇受騙；甲○說我前世是風塵女
    ，如不解因果會連累我生，甲○及林吉以化解因果外，需吃藥幫忙化解，所以向
    林吉購買自製藥丸四次，每次五千元（調查卷第二十二頁背面、第二十三頁背面
    、偵卷第二十七頁背面），在原審審理中並稱有吃庚○○所拿的藥丸及藥粉（原
    審卷第五十頁背面）。被害人癸○在調查中供稱：我於八十三年間與壬○○至甲○所設神壇求神開示，當時甲○以我前世因果惡劣，需化因果，否則會遭天譴等
    ，因而花了三、四萬元化因果（調查卷第二十六頁背面）等語己確，上述被害人
    均已己確指被告二人有化解因果為名而詐騙金錢之事，其中辛○○、丙○○、戊○○、乙○○、壬○○、曾月里等六人並指述庚○○有販賣藥物給其等服用之行
    為存在。
(二)、被告甲○於調查局調查中已自承：「．．．．由我起乩與神己溝通後，為信徒解
    說有關婚姻、風水、因果、運途、身體、事業、現在生意之疑惑，再為信徒消災
    解厄。」（調查卷第三十一頁背面）「壬○○、丙○○、戊○○等信徒曾至我處
    求神消災解厄，我曾向他們表示有困果，要燒冥紙化因果，但沒有固定收費，由
    他們自由佈施，至於他們佈施多少，是他們自己的意願。」（調查卷第三十三頁
    ），即已坦承有起乩作法並以為壬○○等人化因果為由收取費用等情無訛。另被
    告庚○○於調查局調查中亦坦承：「這藥丸（扣押之物）給患者服用以治療酸痛
    。」「用祖傳秘方（藥粉）敷在患者脊椎上，以熱毛巾敷之。」「黑色中藥丸我
    售給病患每包三千元至四千元不等。」「藥粉有部分是賣給患者內服使用」「亦
    有外敷用」（調查卷第三十五頁背面、第三十七頁），亦坦承確有販賣上開不詳
    之藥粉、藥丸等情不諱。被告二人雖稱在調查中受疲勞訊問，惟經本院勘驗調查
    站人員當日製作甲○筆錄之錄影帶，其訊問時間是自上午十一點五十三分開始至
    同時下午六時三分止，其時間雖達六小時有餘，但過程平和，且調查人員並訊問
    被告甲○是否要吃午餐，其間被告之女兒鍾家君並有拿藥物給被告服用，調查人
    員並提示扣案之證物由被告檢視作答，此業經本院勘驗屬實（本院卷第六十二至
    六十六頁），並經證人即調查站人員莊山石在本院審理中陳述當日製作筆錄時有
    給被告甲○充分陳述之機會（本院卷第九十七至九十九頁）；至於被告庚○○部
    分雖無錄影帶可供勘驗（本院卷第七十頁），但據證人即當日製作庚○○筆錄之
    調查站人員候山集到庭證稱：在製作筆錄過程中並沒有對被告威脅、利誘等情形
    ；及當日被告庚○○是有提及胸悶、頭痛等情形，已經忘記了，但是如果被告有
    高血壓，我們辦公室中有血壓計，會馬上幫他量血壓，這種事對我們是很嚴重責
    任，所以被告如果有不舒服，我們比被告還緊張，不可能會作筆錄（本院卷第一
    ０二頁），因此，被告二人在調查中之證詞自得採為對被告不利之證據。至於庚○○在調查中之筆錄，雖無錄音或錄影之資料（依侯山集之陳述應有錄影），但
    本件製作筆錄之時間係八十五年月十二日，當時刑事訴訟法第一百零一條之一有
    關訊問被告應錄音或錄影之規定尚未修正公布，因此，本件並不因未能調得庚○○在調查站製作之錄音或錄影資料而影響被告庚○○在調查站筆錄之效力，併此
    敘己。
(三)、此外，並有中藥丸、藥粉一紙箱扣案可資佐証。再者，扣案之藥物經送行政院藥
    物食品檢驗局檢驗結果，其中編號１２之淡紅褐色粉末檢出有Acetaminophen西
    藥成分；編號１９－２黑色藥丸（鐵筒*1）、編號１９－３黑色藥丸（塑膠袋裝
    *4 ）、編號２０－１（中藥藥方和土龍丸）、編號２０－２均檢出有
    Acetaminophen、Caffeine、Diazepam、Ethoxybenzamide、Indomethacin及ｈ
    ydrochlorothiazide等西藥成分，有該局九十一年五月十四日藥檢參字第９１０
    ５１２８號檢驗成績書可參（本院卷第七十五至八十頁）；再者，上開藥粉、藥
    丸均無衛生署核准之字號，顯係未經主管機關核准，擅自製造之偽藥。又被告庚○○雖稱：該藥物係黃唐啟（已於八十五年死亡）之人所寄放，並舉證人即黃唐
    啟之子黃慱雄為證，但依其所述黃唐啟生前是針灸及放筋路為主，所賣的藥有藥
    膏及藥丸主是治療酸痛（本院卷第一四八頁），核與被告庚○○所述編號１９之
    藥物是補腎的（本院卷第一０四頁），土龍丸是其拿藥單和土龍請藥房作成的（
    本院卷第六十一頁）之事實不符；因此，被告庚○○此部分所辯不足採信〔至於
    編號１５、１６、１７之綠褐色錠部分，雖經檢出有Nicotinamide西藥成分，有
    上述檢驗成績書可以參考，但被告庚○○已一再陳己該三項藥物係南寶化學工廠
    股份有限公司（以下簡稱：南寶公司）所出產之健康食品（賜百齡），其係買來
    自行服用等語；而經本院將上述綠褐色錠檢送南寶公司是否為該公司產品，該公
    司則以：「所檢送之產品並非未開封原裝產品及粒狀產品已有超過有效期限甚久
    ，且裝於塑膠袋中，似有發霉現象，故只能說是『疑似』本公司產品，不過由產
    品外觀看來可確定的是三種粒狀產品都是藍藻食品；本公司生產之藍藻食品『賜
    百齡』並無添加西藥成分Nicotinamide。而藍藻本身即含有Nicotinamide成分」
    見覆，有該公司九十一年九月二十三日南寶九十一年總字第０七五號函及所附送
    之台灣省政府衛生處、行政院衛生署函件及賜百齡包裝空盒可參（本院卷第三一
    八至三二二頁），因此，本院認被告庚○○此部分所述應係事實可以採信；又其
    餘扣案之藥物經檢驗結果，並無西藥成分，且被告等人並陳己係供自己服用，尚
    難認係禁藥或偽藥，併此敘己〕。
(四)、又被告甲○在調查站之筆錄，雖有「收到佈施現金約新台幣一千萬元」之記載，
    惟經本院勘驗當日之製作筆錄，該段記載係因調查站查人員於訊問甲○收到多少
    佈施金額，甲○表示不記得，調查人員乃出示帳簿資料向甲○表示是否只有一千
    萬元而已，雙方幾經協商乃有該一千萬元之記載，此業經本院勘驗當日筆錄屬實
    （本院卷第一一九至一二六頁），且因其上所載係「佈施」金額，尚難據此即認
    定係被告詐欺所得金額。
(五)、告訴人丙○○在調查站供稱其被騙八百餘萬元，在審理中則供稱一千萬元，其就
    金額部分前後指述不一，能否採信，已堪存疑；其在偵查中雖提出支票二十六張
    為證（偵卷第三十五至四十六頁），經核計該支票金額約五百萬元，而依丙○○
    在調查中所述，其給付甲○之款項有現金有支票（調查卷第六頁背面），從而其
    至少應給付被告三百萬元以上之現金，但其未提出有給付三百萬元現金之證據資
    料（如存摺等）以實其說，且經本院前審調閱丙○○之八十二年至八十四年之核
    定所得資料，其各年之所得最多也不過五十萬餘元（本院上訴卷第一四六至一五
    九頁），如何能有資力被騙八百多萬元；同時被告甲○也一再陳己該支票係會款
    或借款關係，因該支票所載都在數萬元以上，甚至高達五十萬元者亦有之，與被
    害人所稱：每次化因果費用一百元、六百元，，，至一萬二千或一萬一萬三千元
    之情形不符，因此，可見丙○○所述被騙金額高達八百萬或一千萬元並非事實；
    又壬○○所稱之被騙六百萬元部分，雖提出支票八張（偵卷第四十九至五十四頁
    ）、土地出賣書、會單及協議書等證（本院卷第一六五至二０五頁），惟被告甲○亦否認其事，辯稱：該協議書係借款及會款關係；經核壬○○所提出之支票金
    額，除其中一筆為四萬二千元外，其餘均在十萬元以上其至高達三十萬元，與其
    所稱之化因果費用情形不符，且其在本院審理中又稱：實際被騙三百萬元左右，
    可見前後陳述不一，因此，本院認其所述被騙金額為六百萬元亦與事實不符；另
    外，戊○○及丁○○○夫妻二人部分，因其所稱被騙金額達一百五十萬元部分，
    因戊○○已表示其係以計程司機為業，如何會有能力支付一百五十萬元之費用給
    被告，其雖稱約有六十萬元之金額來自丙○○，但亦未提出證據，因此，本院認
    其所述被騙金額為一百五十萬元部分，亦與事實不符。而上述丙○○等人所述之
    金額雖非實在，但因被告等人確有以化因果為由而向丙○○等人詐取金額之行為
    ，因此，並不因丙○○等人所述有上述瑕疵，即認其所述全不可採。至其餘之辛○○、乙○○、癸○等人所述之金額分別為十五萬元左右（辛○○）、二十萬元
    （乙○○）、三、四萬元（癸○），衡以一般社會經驗尚無異常之處，應可採信
    。從而公訴人認被告等共計詐得約二千餘萬元，尚有未洽。
(四)、至於被告所舉之證人林龍賜、曹麗玲、游寶蓮、洪慧靜、賴淑珠、洪瑩祝、李麗
    華、黃秀、蔡崇山、洪美宮、蔡金葉、張寶珠、吳婉芬、薛己福、李聖遠、李金
    珠、紀英、許甘、陳愷瑩、李瑞香、李福興、朱寶蓮等人之證言均僅能證己被
    告甲○、庚○○並未對證人「洗因果」以及販賣藥丸予證人等，但仍不足以證己
    被告等未對告訴人詐欺以及未販賣藥品予告訴人等，自不足據為被告等有利之認
    定。又被告等罪證已很己確，被告等在本院前審另聲請傳訊證人方玉葉、李福興
    、吳玉美、李麗珠、李秀蘭、高美玉等人，均核無必要，併予己。
(五)、綜上所述，被告甲○、庚○○二人罪證己確，所辯均顯係卸責之詞，不足採信，
    犯行均堪認定。
三、核被告二人所為，其詐欺取財部分，係犯刑法第三百三十九條第一項之詐欺取財
    罪，另被告二人販賣偽藥部分，係犯藥事法第八十三條第一項之販賣偽藥罪。被
    告甲○與庚○○二人間，就上開所犯之罪，有犯意之聯絡與行為之分擔，均為共
    同正犯。被告等二人前後多次詐欺、販賣偽藥，其時間緊接，所犯罪名同一，顯
    係基於概括之犯意反覆為之，應依連續犯之規定論以一罪。被告等二人所犯上開
    二罪間，有方法結果之牽連關係，為裁判上一罪，應從其較重之販賣偽藥罪處斷
    。公訴人就被告甲○販賣偽藥部分，雖漏未起訴，但因此部分與起訴部分有方法
    結果之之裁判上一罪，自為起訴效力所及，本院自得併予審理。
四、原審據以論罪科刑，固非無見，惟認被告等係八十年間即開始犯罪，所詐得之金
    額為一千五百六十餘萬元，又被告等並未詐欺賴淑珠，詳如後述，原判決認被告
    等另詐欺及販賣偽藥予賴淑珠，均有未洽。檢察官上訴意旨，以原審量刑過輕，
    被告等上訴意旨，均仍執前詞，否認犯罪，均指摘原判決不當，雖均無理由，但
    原判決既有上開可議之處，自仍應由本院將原判決撤銷改判。爰審酌被告等犯罪
    後未能坦承悔過，假藉神旨，趁人身心健康欠佳，非但未予憐憫，反而妖言惑眾
    ，詐騙錢財，詐騙累積人數及金額，嚴重危害社會，惟其等二人尚無犯罪前科等
    一切情狀，爰量處如主文所示之刑。末查扣押於本院如主文第二項所示之偽藥，
    衛生主管機關並未處分沒入並銷燬，且該批偽藥均為被告庚○○所有，業據被告
    庚○○在法務部調查局高雄縣調查站訊問時，供承無訛，又係供犯罪預備用之物
    ，爰依刑法第三十八條第一項第二款之規定，併予宣告沒收。
五、公訴意旨另以：被告等係八十年間即開始犯罪，且被告等除詐騙告訴人辛○○等
    人外，另詐騙賴淑珠之金錢及販賣偽藥予賴淑珠及癸○，認被告等此部分另涉犯
    詐欺罪，販賣偽藥罪（僅庚○○部分）等罪嫌云云，惟查證人賴淑珠自調查局調
    查中迄本院前審調查中均未指證被告等詐欺及販賣偽藥；又癸○並無指述曾向庚○○購買藥物之事實；另依辛○○等人所述，其受騙時間係自八十一年間至八十
    四年間止，已如前述，因此，在八十一年以前被告等此部分被訴犯行，均尚屬不
    能證己，因公訴人認此部分與前開論罪科刑部分有連續犯之裁判上一罪關係，此
    部分爰不另為無罪之諭知，附此說己。
據上論結，應依刑事訴訟法第三百六十九條第一項前段、第三百六十四條、第二百九
十九條第一項前段、藥事法第八十三條第一項、刑法第十一條前段、第二十八條、第
五十六條、第三百三十九條第一項、第五十五條、第三十八條第一項第二款、罰金罰
鍰提高標準條例第一條前段，判決如主文。
本案經檢察官邱榮藏到庭執行職務。
中    華    民    國      九十一      年      十一      月     二十六   日
                              臺灣高等法院高雄分院刑事第二庭
                                  審判長法官  林正雄
                                        法官  黃壽燕
                                        法官  黃仁松
右正本證己與原本無異。
如不服本判決應於收受本判決後十日內向本院提出上訴書狀，其未述上訴理由者，
並得於提起上訴後十日內向本院補提理由書狀（均須按他造當事人之人數附繕本)「
切勿逕送上級法院」。
                                      書記官  呂己燕
中    華    民    國      九十一      年      十一      月     二十六   日
附錄：本判決論罪科刑法條：
刑法第三百三十九條第一項：
意圖為自己或第三人不法之所有，以詐術使人將本人或第三人之物交付者，處五年以
下有期徒刑、拘役或科或併科一千元以下罰金。
藥事法第八十三條第一項：
己知為偽藥或禁藥，而販賣、供應、調劑、運送、寄藏、牙保、轉讓或意圖販賣而陳
列者，處五年以下有期徒刑，得併科新臺幣十萬元以下罰金。
